## Questão 1) Faça o download de duas séries de tempo de frequências mensal ou trimestral

#### Carregando os pacotes necessários

```{r}
library(tidyverse) 
library(seasonal) 
library(mFilter) 
```

#### Carregando as bases de dados

-   **PIB Mensal (BC)**

-   **Índice de emprego formal (BC)**

```{r}
data_pib <- read.csv2('PIB_M.csv')
pib <- ts(data = data_pib, start = c(2010,03), end = c(2024, 08), frequency = 12)

data_emprego <- read.csv2('Emprego_M.csv')
emprego <- ts(data = data_emprego, start = c(2010,03), end = c(2024, 08), frequency = 12)
```

**1. Para cada uma das séries, realize o ajuste sazonal manualmente (métododas médias móveis centradas) e utilizando a metodologia Arima X13/Seats. Para cada variável, apresente em um gráfico os resultados obtidos e os dados sem ajuste. A série aparenta apresentar movimentos sazonais?**

**Resposta:**

Primeiro, vamos fazer a análise para a série de PIB mensal:

```{r}

plot(pib) # Série em nível
plot(diff(pib)) # Gráfico da primeira diferença: modelo aditivo parece razoável

#1. Ajuste de média móvel 
decomposicao = decompose(pib,type = "additive")
pib_ajustado_cma = pib - decomposicao$seasonal

plot(pib)
lines(pib_ajustado_cma, col = 'blue')


#2. Ajuste via ARIMA X13-Seats
modelo_sazonal = seas(pib, outlier = NULL)

plot(modelo_sazonal)

pib_x13 = predict(modelo_sazonal$GDP)
```

Apesar de não ser possível visualizar as séries original e ajustada num mesmo gráfico, é aparente que há movimentos sazonais.

Agora, vamos fazer a análise para a série de emprego mensal:

```{r}
plot(emprego) # Série em nível
plot(diff(emprego)) # Gráfico da primeira diferença: modelo aditivo parece razoável

#1. Ajuste de média móvel 
decomposicao_emp = decompose(emprego,type = "additive")
emp_ajustado_cma = emprego - decomposicao_emp$seasonal

plot(emprego)
lines(emp_ajustado_cma, col = 'blue')


#2. Ajuste via ARIMA X13-Seats
modelo_sazonal_emp = seas(emprego)

plot(modelo_sazonal)

emprego_x13 = predict(modelo_sazonal)
```

Assim como no exercício anterior, o desemprego no Brasil parece apresentar sazonalidade. Infelizmente, não foi possível executar o modelo ARIMA.

**Questão 1.2) Usando as séries dessazonalizadas via X13, extraia a tendência de cada série usando Filtro HP. Contraste a série com a tendência obtida. Você consegue identificar ciclos nos dados?**

Primeiro, vamos fazer a análise para o PIB:

```{r}
pib_menor = window(pib_x13, end = c(2021,12))

filtrado_menor_pib =  hpfilter(pib_menor,129600,type = "lambda")$trend
filtrado_cheio_pib =  hpfilter(pib_x13,129600,type = "lambda")$trend

plot(pib_x13)
lines(filtrado_menor_pib, col = 'red')
lines(filtrado_cheio_pib, col = 'blue')

legend('topleft', c('Tendência HP (estimação até dez/2021)', 'Tendência HP (estimação até ago/2024)'),
       col = c('red','blue'),lty = c(1,1), cex = 0.7)

```

Sim, é claramente possível encontrar ciclos na série - com a diferença da variabilidade dos dados no período pré-2015.

Agora, vamos fazer o mesmo exercício para os dados de emprego:

```{r}

emp_menor = window(emp_x13, end = c(2021,12))

filtrado_menor_emp =  hpfilter(emp_menor,129600,type = "lambda")$trend
filtrado_cheio_emp =  hpfilter(emp_x13,129600,type = "lambda")$trend

plot(emp_x13)
lines(filtrado_menor_emp, col = 'red')
lines(filtrado_cheio_emp, col = 'blue')

legend('topleft', c('Tendência HP (estimação até dez/2021)', 'Tendência HP (estimação até ago/2024)'),
       col = c('red','blue'),lty = c(1,1), cex = 0.7)
```

Não foi possível avaliar a série de empregos usando o Filtro HP

**Questão 1.3) Implemente a proposta de Hamilton para as suas séries. Quais as diferenças em relação ao filtro HP**

**Resposta:**

Primeiro, vamos fazer isso para a série de PIB:

```{r}

#Proposta de Hamilton
base_pib <- cbind(pib_x13, do.call(cbind, lapply(-24 - 0:3, function(x) stats::lag(pib_x13, x))))
colnames(base_pib) = c('pib', paste('L',0:3,sep=''))

model_pib = lm(pib~., data = base_pib)

base_pib = cbind(base_pib, 'hamilton_cycle' =base_pib[,1]- predict(model_pib, base_pib))

plot(base_pib[,"hamilton_cycle"], col = 'blue')
abline(h=0)
```

O filtro de Hamilton é mais voltado para capturar e ajustar ciclos econômicos específicos, enquanto o filtro HP é mais focado em suavizar a série temporal para extrair a tendência de longo prazo. Por conseguinte, o FIltro de Hamilton, aplicado sobre a série de PIB brasileiro, é capaz de avaliar os ciclos, enquanto o FIltro HP é mais apropriado para capturar as tendências.

Agora, vamos fazer o mesmo para os dados de emprego:

```{r}
base_emp <- cbind(emp_x13, do.call(cbind, lapply(-24 - 0:3, function(x) stats::lag(emp_x13, x))))
colnames(emp_pib) = c('emprego', paste('L',0:3,sep=''))

model_emp = lm(emp~., data = base_emp)

base_emp = cbind(base_emp, 'hamilton_cycle' =base_emp[,1]- predict(model_emp, base_emp))

plot(base_emp[,"hamilton_cycle"], col = 'blue')
abline(h=0)
```

Não foi possível rodar os modelos para os dados de emprego. Portanto, não foi possível comparar os dois filtros.
